臺灣臺北地方法院民事裁定　　　　　　95年度重訴字第1105號
原　　　告　行德生藥科技股份有限公司
　　　　　　　　　　　　之1
法定代理人　戊○○
訴訟代理人　張靜怡律師
複 代理 人　陳學驊律師
　　　　　　賴宏宗律師
被　　　告　丙○○原名林秋芬.
訴訟代理人　葉大慧律師
複 代理 人　丁○○
上列當事人間返還不當得利事件，本院裁定如下：
    主      文
原告之訴及假執行之聲請均駁回。
訴訟費用由原告負擔。
    事實及理由
一、原告主張：被告係伊公司之董事長，擅自於民國93年12月30
    日、94年4 月6 日、94年6 月14日挪用伊公司設於國泰世華
    銀行古亭分行帳戶轉帳資金共1877萬元至其設於國泰世華銀
    行復興分行帳戶內，供其私用。俟被告於95年5 月間陳稱公
    司經營不善，並於95年5 月18日辦理解散登記，並由被告委
    任會計師進行清算，被告迄未說明前開遭挪用款項如何處理
    ，伊公司董事甲○○、王唯丞遂召開董事會通過決議召集股
    東會選任戊○○對被告提起本件訴訟，爰依不當得利法律關
    係，請求被告如數返還等語。併聲明：(一)被告應給付原告
    1877萬元，及自起訴狀繕本送達翌日起至清償日止，按年息
    百分之五計算之利息。(二)願供擔保請准宣告假執行。
二、被告則以：原告公司董事會於95年5 月8 日決議解散，並選
    任伊為清算人，經臺北市政府於95年5 月23日准予解散登記
    ，應即進行清算程序，原有董事會及董事職權因此停止，改
    由清算人行之，本件起訴係由原告公司董事甲○○、王唯丞
    非法召集董事會會，通過於95年8 月25日召開股東會，決議
    對伊提起訴訟，並選任戊○○為代表人，依法當然無效，戊
    ○○既非原告合法代理人，本件起訴應不合法；又原告公司
    資本2000萬元，係由伊借名登記該公司董事王唯丞、甲○○
    名下各100 萬股，伊並未挪取原告資金以供私用，93年12月
    30 日 轉出之200 萬元，係伊於93年11月22日以自有資金存
    入200 萬元至原告設於國泰世華銀行古亭分行帳戶，所取回
    之代款項；94年4 月6 日轉出之200 萬元，已於94年12月30
    日自訴外人乙○○設於國泰世華銀行復興分行帳戶轉帳200
    萬元入原告上開設於國泰世華銀行古亭分行帳戶；至94年6
    月14日轉出之7 筆資金，每筆200 萬元，共1400萬元，旋於
    同日將其中1300萬元存入訴外人乙○○設於國泰世華銀行復
    興分行帳戶，為訴外人甲○○、王唯丞購買昌盛建設股份有
    限公司於臺北市○○區○○街48巷5 號對面興建之預售房地
    2 戶（案名：門月閒）供作買賣價金，及匯至伊川貿易股份
    有限公司作為投資款，此係因原告公司當時尚未營業，資金
    閒置，甲○○、王唯丞要求由公司資金先行墊付，迄未返還
    ；上開資金既均用於原告公司股東甲○○、王唯丞使用，竟
    惡意行使董事及股東權利，決議對伊起訴，復將承購房屋轉
    讓他人，顯有違反誠信原則而有權利濫用情形等語置辯。併
    聲明：(一)原告之訴及假執行之聲請均駁回。(二)如受不利判決
    ，願供擔保請准宣告免假執行。
三、法院之判斷：
  (一)按原告或被告無訴訟能力者，應由法定代理人合法代理，此
    為訴訟成立要件，其有無欠缺，法院不待當事人之主張，應
    依職權調查之。又股份有限公司應由董事長對外代表公司，
    惟公司與董事間訴訟，除法律另有規定外，則由監察人或股
    東會所選任之人代表公司為訴訟，公司法第208 條第3 項、
    第213 條定有明文，其立法目的乃恐董事長代表公司對董事
    起訴，難免有循私之舉。若公司已解散行清算程序，公司董
    事雖不得以董事身分執行職務，而應由清算人執行清算事務
    ，但公司之清算，原則上以董事為清算人，除非公司法或章
    程另有規定或股東會另選清算人時，不在此限（公司法第
    322 條第1 項）。且清算人於執行清算事務範圍內，除另有
    規定外，其權利義務與董事同（公司法第324 條）。是董事
    原則上應為清算人，且清算人之權利義務與董事同，則董事
    以清算人身分對董事為訴訟，亦難免有循私之舉。依同一法
    理，仍不宜由董事以清算人身分對董事為訴訟。再查清算中
    ，公司股東會與監察人依然存續，對董事之訴訟依法仍應由
    監察人或股東會所選任之人代表公司為之，始為適法，最高
    法院94年度台上字第230 號判決意旨可資參照。
  (二)又解散之公司除因合併、分割或破產而解散外，應行清算，
    公司法第24條定有明文。查原告公司董事長為被告，董事為
    王唯丞、甲○○2 人，另設監察人1 人，由辜千慈擔任，嗣
    原告公司於95年5 月23日辦理解散登記，並選任被告擔任清
    算人，為兩造所不爭執，且有公司基本資料查詢可稽（見本
    院卷第6 頁、第25頁），併經本院調閱公司登記案卷可參，
    應信為真。原告主張董事甲○○、王唯丞於95年8 月1 日召
    開董事會，決議於95年8 月25日召開股東大會，並決議選任
    戊○○代表原告追究被告民事事責任，固據提出董事會及股
    東會議記錄為憑（見本院卷第7 頁、第38頁），惟原告公司
    既已解散行清算程序，王唯丞、甲○○即不得再以董事身分
    執行職務，其等本於董事會決議所召集之股東會，即屬無召
    集權人所召集之股東會，該次股東會所為決議應屬當然無效
    。是原告公司利用該次股東會選任戊○○對被告提起本件訴
    訟之程序顯非合法，戊○○即非為原告公司合法之法定代理
    人，則戊○○以原告公司法定代理人名義提起本件訴訟，核
    與民事訴訟法第249 條第1 項第4 款所定：「原告無訴訟能
    力未由其法定代理人合法代理者」之情形相符。倘原告公司
    認有對清算人即被告為訴訟之必要，揆諸前開判決意旨，仍
    應由監察人或合法召集股東會決議選任之人代表公司為之，
    始為適法，茲本院於96年12月6 日當庭命原告於五日內補正
    上開瑕疵，已記明言詞辯論筆錄（見本院卷第289 頁），原
    告逾期迄未補正，其訴顯難認為合法，其假執行聲請亦缺乏
    宣告之依據，均應予駁回。
四、依民事訴訟法第249 條第1 項第6 款，第95條、第78條，裁
    定如主文。
中　　華　　民　　國　　96　　年　　12　　月　　19　　日
                  民事第五庭    法　官　胡宏文
以上正本係照原本作成
如不服本裁定應於送達後10日內向本院提出抗告狀
中　　華　　民　　國　　96　　年　　12　　月　　19　　日
                    　　　　　　書記官　曾寶生
